臺灣高等法院刑事判決
109年度原上訴字第1號
上  訴  人  臺灣宜蘭地方檢察署檢察官                    
被      告  涂唯恩


選任辯護人  王清白律師（法律扶助）                  
上列上訴人因被告違反洗錢防制法等案件，不服臺灣宜蘭地方法
院108年度原訴字第17號，中華民國108年11月27日第一審判決（
起訴案號：臺灣宜蘭地方檢察署108年度偵字第4048號），提起
上訴，本院判決如下：
    主  文
上訴駁回。
    事  實
一、涂唯恩可預見提供帳戶金融卡及密碼予他人使用，可能幫助
    他人實施財產犯罪之用，仍不違背其本意，竟基於幫助詐欺
    取財之不確定故意，於民國108年5月24日透過通訊軟體「LI
    NE」與真實姓名、年籍不詳、自稱「運彩客服張霞」約定出
    租金融機構帳戶，約定內容為1期10日，1個月3期，出租1個
    帳戶1期可領新臺幣（下同）1萬元，月領3萬元後，依「運
    彩客服張霞」之指示，於同日將其所有中華郵政股份有限公
    司南澳郵局帳號0000000-0000000號帳戶（下稱郵局帳戶）
    之存摺、提款卡（含密碼），在宜蘭縣○○鄉○○路0段000號之
    「統一超商金玉門市」，以店到店方式寄送至新北市○○區○○
    路0段000號之「統一超商民揚門市」予真實姓名、年籍不詳
    之「杜○駿」。嗣某詐欺集團成員即意圖為自己不法所有之
    詐欺取財犯意，於108年5月27日20時19分許，打電話予張敏
    芳，佯裝為其友人柯秋好，謊稱因更換電話號碼，要求加入
    其通訊軟體「LINE」之好友，再於翌（28）日10時16分許，
    以「LINE」通訊軟體打給予張敏芳，佯稱急需新臺幣（下同
    ）20萬元周轉云云，致張敏芳陷於錯誤，而於同日11時20分
    許，至臺北市○○區○○路000號之「合作金庫銀行港湖分行」
    匯款20萬至涂唯恩所有上開郵局帳戶內，旋遭該詐騙集團成
    員提領一空。嗣張敏芳於同日18時許，與柯秋好巧遇後聊天
    始發現受騙，隨即報警處理，始循線查悉上情。
二、案經宜蘭縣政府警察局蘇澳分局報告臺灣宜蘭地方檢察署檢
    察官偵查起訴
    理  由
一、本院以下所引被告以外之人於審判外所為之陳述，經當事人
    全部同意作為證據，本院審酌該等供述證據作成時之情況，
    尚無違法取得證據及證明力明顯過低等瑕疵，且與本案待證
    事實間具有相當關聯，作為證據充足全案事實之認定，應屬
    適當，依刑事訴訟法第159條之5第1項規定，得為證據。
二、經查：
  ㈠上開犯罪事實，業據被告涂唯恩於原審及本院審理時均坦承
    不諱（見原審卷第53頁、本院卷第63頁），核與證人即告訴
    人張敏芳於警詢時證述之情節相符（見警卷第5頁至第6頁）
    ，並有中華郵政股份有限公司客戶歷史交易清單、被告所有
    上開郵局帳戶基本資料、內政部警政署反詐騙案件紀錄表、
    臺北市政府警察局南港分局玉成派出所受理詐騙帳戶通報警
    示簡便格式表、金融機構聯防機制通報單、告訴人張敏芳所
    有合作金庫存款存摺封面及內頁影本、合作金庫商業銀行匯
    款申請書代收入收據影本各1份及「LINE」對話紀錄翻拍照
    片42張等在卷可稽（見警卷第7頁至第26頁）。
　㈡綜上各情相互酌參，被告之自白經核與事實相符，堪可採信
    ，本案事證明確，其犯行堪以認定，應予依法論科。
三、論罪科刑：
  ㈠按幫助犯之成立，主觀上行為人須有幫助故意，客觀上須有
    幫助行為，意即需對於犯罪與正犯有共同之認識，而以幫助
    之意思，對於正犯資以助力，而未參與實施犯罪之行為者而
    言。查被告基於縱若有人持存摺、提款卡、密碼作為犯罪工
    具使用亦不違反其本意之幫助他人詐欺取財之不確定故意，
    將上開帳戶之存摺、提款卡、密碼交付詐欺者使用以為詐欺
    取財行為，顯有幫助他人詐欺之犯意甚明，且所為提供存摺
    、提款卡、密碼予他人之行為，復屬刑法詐欺罪構成要件以
    外之行為，是被告既以幫助他人詐欺之意思而參與犯罪構成
    要件以外之行為，核其所為，係犯刑法第30條第1項前段、
    第339條第1項之幫助詐欺取財罪。
  ㈡被告基於幫助之犯意為上開犯行，為幫助犯，爰依刑法第30
    條第2項規定減輕其刑。　
四、原審以被告罪證明確，適用刑法第30條第1項前段、第2項 
    、第339條第1項、第41條第1項前段、第74條第1項第1款，
    刑法施行法第1條之1之規定，審酌被告前無任何犯罪科刑紀
    錄，此有本院被告前案紀錄表1紙在卷可參（見本院卷第33
    頁），素行尚可，惟其非毫無智識程度及社會經驗之人，可
    預見任意提供個人專屬性極高之金融帳戶資料予他人，可能
    遭詐騙集團成員利用為詐欺等不法犯罪之工具，卻為滿足個
    人可能獲得出租帳戶之利益，率然將上開金融帳戶之存摺、
    提款卡及密碼提供他人使用，致其所有上開郵局帳戶終被利
    用為他人犯詐欺取財罪之人頭帳戶，造成告訴人受騙而受有
    財產上損失，並使詐騙集團恃以實施詐欺犯罪暨掩飾、隱匿
    其資金來源、流向，致執法人員難以追查詐欺取財犯罪正犯
    之真實身分，造成犯罪偵查困難，幕後犯罪者得以逍遙法外
    ，嚴重擾亂社會正常交易秩序，所為實屬不該，然被告業與
    告訴人達成和解，有和解契約1份（見原審卷第59、60頁）
    在卷可參，且其並未實際參與詐欺取財犯行，並兼衡其自陳
    目前受僱從事蘇花改工程、月收入約2、3萬元、未婚、家庭
    經濟情形小康之生活狀況、高中畢業之智識程度，暨其犯後
    坦承犯行之態度等一切情狀，量處拘役50日及易科罰金之折
    算標準，另以被告業與告訴人達成和解，因認所宣告之刑，
    以暫不執行為適當，併予宣告緩刑2年；復以本案尚無證據
    證明被告曾因交付金融帳戶予他人而取得報酬或其他犯罪所
    得，核無犯罪所得應予沒收或追徵，另就洗錢防制法部分不
    另為無罪諭知（詳後述），其認事用法及量刑均無不當，應
    予維持。
五、檢察官上訴意旨略以：
  ㈠被告知將金融機構帳戶提供他人使用，將使該帳戶成為不法
    集團作為收受犯罪所得之用，竟基於不確定故意，為圖提供
    1本金融機構之帳戶，10天可賺1萬元，一個月可賺取3萬元
    之資訊，而提供帳戶予他人，以此方式將帳戶存摺、提款卡
    及密碼交付不詳姓名、年籍之人使用，作為向他人詐欺取財
    之工具並以供詐騙集團躲避查緝，隱匿財產犯罪所得使用，
    主觀上具有幫助故意之不法意識。且金融帳戶之存摺、提款
    卡及密碼，事關存戶個人財產權益之保障，除非本人或與本
    人關係親密者，一般人均有妥為保管防止他人任意使用之認
    識，難認有自由流通之理由，縱使在特殊情況下，偶有交付
    他人使用之需，亦必深入瞭解用途後，再行提供使用，方符
    常情。若帳戶存摺、提款卡、密碼落入不明人士手中，極易
    被利用為與財產有關之犯罪工具，此為吾人一般生活認識所
    易於體察之常識。況近來詐欺取財之犯罪類型層出不窮，該
    等犯罪，多係利用他人帳戶作為詐欺所得財物之出入帳戶，
    並經媒體廣為披載，且於各郵局、銀行、信用合作社等金融
    機構，甚且自動櫃員機旁，均有提示及宣導勿交付帳戶資料
    予來路不明之人之警示宣導資料。被告為賺取金錢，明知可
    能遭他人取得帳戶使用，但因自己受損害有限，而不妨姑且
    一試之僥倖心態，並容任對方對上開帳戶作為財產犯罪之支
    配使用，被告對於提供帳戶資料自已涉及不法。
  ㈡再洗錢防制法業於105年12月28日修正公布，於106年6月28日
    生效施行。依修正後即現行洗錢防制法第2條第2款、第3條
    第2款規定，掩飾或隱匿刑法第339條犯罪所得之本質、來源
    、去向、所在、所有權、處分權或其他權益者，即構成洗錢
    行為。參諸洗錢防制法第2條修正之立法說明第1點「洗錢行
    為之處罰，其規範方式應包含洗錢行為之處置、分層化及整
    合等各階段。現行條文區分自己洗錢與他人洗錢罪之規範模
    式，僅係洗錢態樣之種類，未能完整包含處置、分層化及整
    合等各階段行為。為澈底打擊洗錢犯罪，爰參酌FATF40項建
    議之第3項建議，參採聯合國禁止非法販運麻醉藥品和精神
    藥物公約(以下簡稱維也納公約)及聯合國打擊跨國有組織犯
    罪公約之洗錢行為定義，修正本條」、第3點「維也納公約
    第3條第1項第b款第ii目規定洗錢行為態樣，包含隱匿或掩
    飾該財產的真實性質、來源、所在地、處置、轉移、相關的
    權利或所有權之洗錢類型，例如：㈠犯罪行為人出具假造的
    買賣契約書掩飾某不法金流；㈡貿易洗錢態樣中以虛假貿易
    外觀掩飾不法金流移動；㈢知悉他人有將不法所得轉購置不
    動產之需求，而擔任不動產之登記名義人或成立人頭公司擔
    任不動產之登記名義人以掩飾不法所得之來源；㈣提供帳戶
    以掩飾不法所得之去向，例如：販售帳戶予他人使用。」等
    可知，本次修正洗錢行為之定義，係因修正前條文對洗錢行
    為之定義範圍過窄，對於洗錢行為之防制與處罰難以有效達
    成，為擴大洗錢行為之定義，以含括洗錢之各階段行為。又
    洗錢之前置犯罪完成，取得財產後所為隱匿或掩飾該財產的
    真實性質、來源、所在地、處置、轉移、相關的權利或所有
    權之行為，固為典型洗錢行為無疑，然於犯罪人為前置犯罪
    時，即提供帳戶供犯罪人作為取得犯罪所得之人頭帳戶，一
    樣會產生掩飾或隱匿該犯罪不法所得真正去向之洗錢效果，
    是本次修法乃於立法理由中明示提供帳戶以掩飾不法所得去
    向的行為，核屬洗錢行為類型之一種。是本件被告提供帳戶
    供人使用之行為，係對於他人遂行詐欺取財之犯行資以助力
    ，並因此幫助他人從事詐欺行為而用以處理詐騙之犯罪所得
    ，致使被害人及警方一時追查無門，被告對於提供帳戶可能
    因此幫助掩飾或隱匿詐欺財產犯罪之不法所得應有所認知，
    卻仍提供帳戶供詐騙集團使用，容任掩飾或隱匿詐欺財產犯
    罪不法所有之情事發生，已具有不確定故意。原審就被告另
    涉洗錢罪，不另為無罪諭知，難認為妥適。
  ㈢又本件被告為賺取報酬，依指示將上開帳戶金融卡密碼並將
    存摺、金融卡交付，並告知提款卡密碼後，該帳戶之實際控
    制權即由取得存摺、金融卡與密碼之人享有，亦即，除非被
    告將該帳戶之存摺、金融卡辦理掛失補發，否則被告自己亦
    無從提領該帳戶內之款項，僅該他人可自由提領存匯入該帳
    戶之款項。換言之，雖然該帳戶之戶名仍為被告之姓名，致
    外觀上存匯入該帳戶之款項係顯示由被告取得，但實際上存
    匯入該帳戶之款項，乃是由真實姓名不詳、實際掌控該帳戶
    之人取得。如此被害人遭詐騙而存、匯入款項在該實際掌控
    被告上開帳戶之人領取之後，該等犯罪所得之實際去向即經
    由存、匯入被告前揭帳戶之虛假交易方式而混淆該其來源及
    性質而製造斷點，不易查明，產生了掩飾詐欺犯罪所得去向
    之效果，故洗錢防制法第3條第2款明訂刑法第339條詐欺取
    財罪為洗錢行為之前置犯罪(即同法第2條所稱之特定犯罪)
    ，是被告依指示交付帳戶之存摺、金融卡予他人使用，嗣經
    他人用以進行詐騙，於供存、匯入詐欺所得款項後，進而提
    領取得其內款項匯入，實已該當於掩飾特定犯罪所得去向之
    行為要件，難認原審就被告所涉違反洗錢防制法部分，不另
    為無罪諭知為適法妥當云云。
六、經查：
　㈠洗錢防制法於民國105年12月28日公告修正，於106年6月28日
    生效施行，縱同法第2條立法理由第3點稱：「維也納公約第
    3條第1項第b款第ii目規定洗錢行為態樣，包含『隱匿或掩飾
    該財產的真實性質、來源、所在地、處置、轉移、相關的權
    利或所有權』之洗錢類型，例如：㈠犯罪行為人出具假造的買
    賣契約書掩飾某不法金流；㈡貿易洗錢態樣中以虛假貿易外
    觀掩飾不法金流移動；㈢知悉他人有將不法所得轉購置不動
    產之需求，而擔任不動產之登記名義人或成立人頭公司擔任
    不動產之登記名義人以掩飾不法所得之來源；㈣提供帳戶以
    掩飾不法所得之去向，例如：販售帳戶予他人使用；廠商提
    供跨境交易使用之帳戶作為兩岸詐欺集團處理不法贓款使用
    。原條文並未完整規範上開公約所列全部隱匿或掩飾態樣，
    而為亞太防制洗錢組織（Asia/PacificGroup on Money Lau
    ndering，下稱APG）2007年相互評鑑時具體指摘洗錢之法規
    範不足，爰參酌澳門預防及遏止清洗黑錢犯罪法第3條第3項
    等規定，修正第1款後移列修正條文第2款。」然此僅屬洗錢
    罪犯罪態樣之例示說明，至具體個案是否構成洗錢罪，仍須
    視各該犯行是否該當洗錢罪之構成要件而定。
  ㈡洗錢防制法第4條立法理由第4點稱：「有關洗錢犯罪之追訴
    ，主要係透過不法金流流動軌跡，發掘不法犯罪所得，經由
    洗錢犯罪追訴遏止犯罪誘因。因此，洗錢犯罪之追訴，不必
    然僅以特定犯罪本身經有罪判決確定為唯一認定方式。況洗
    錢犯罪以特定犯罪為前置要件，主要著眼於對不法金流軌跡
    之追查，合理建構其追訴基礎，與前置之特定犯罪成立與否
    ，或是否有罪判決無關，故不以該特定犯罪行為經有罪判決
    為唯一證明方法。縱該特定犯罪行為因程序問題（如因被告
    經通緝而無法進行審判程序者）或其他原因（如被告因心神
    喪失）而無法或尚未取得有罪判決者，檢察官仍得以判決以
    外之其他積極事證證明財物或財產上利益屬特定犯罪所得。
    況防制洗錢金融行動工作組織（Financial ActionTask For
    ce，下稱FATF）40項建議第3項建議，要求各國於進行洗錢
    犯罪之立法時，應明確規定『證明某資產是否為特定犯罪所
    得時，不須其前置特定犯罪經有罪判決為必要』，且APG 200
    7年第2輪相互評鑑及其後進展分析報告中，均多次質疑我國
    未立法明定而有缺失，為因應上開國際組織建議，爰增訂第
    2項，以資明確。」由此可知，洗錢行為之成立，固不以特
    定犯罪業經有罪判決為必要，然仍須有前置之特定犯罪行為
    ，若特定犯罪行為尚未實行，自無成立洗錢行為之可言。
  ㈢洗錢防制法第1條立法理由第2點稱：「我國為APG之會員國
　　，有遵守FATF於2012年發布之防制洗錢及打擊資助恐怖主義
    與武器擴散國際標準40項建議規範之義務，而我國近來司法
    實務亦發現金融、經濟、詐欺及吸金等犯罪所佔比率大幅升
    高，嚴重戕害我國金流秩序，影響金融市場及民生經濟，本
    次修正幅度相當大，目的在重建金流秩序為核心，特別是落
    實公、私部門在洗錢防制之相關作為，以強化我國洗錢防制
    體質，並增進國際合作之法制建構為主，爰修正本條之立法
    目的。」可見本次洗錢防制法之修正，其規範目的係基於配
    合FATF2012年40項建議所為。觀諸FATF2012年40項建議第3
    項建議所示：「各國應依維也納公約及巴勒摩公約將洗錢定
    義為刑事犯罪。各國應將洗錢罪適用於所有嚴重的犯罪，包
    括最廣泛的上游犯罪。」維也納公約（全名為聯合國禁止非
    法販運麻醉藥品和精神藥物公約，即United Nations Conve
    ntion against Illicit Traffic in Narcotic Drugs and 
    Psychotropic Substance）第3條第1項b款、c款規定：「各
    締約國應採取可能必要的措施將下列故意行為確定為其國內
    法中的刑事犯罪：(b)一、明知財產得自按本款(a)項確定的
    任何犯罪或參與此種犯罪的行為，為了隱瞞或掩飾該財產的
    非法來源，或為了協助任何涉及此種犯罪的人逃避其行為的
    法律後果而轉換或轉讓該財產；二、明知財產得自按本款(a
    )項確定的犯罪或參與此種犯罪的行為，隱瞞或掩飾該財產
    的真實性質、來源、所在地、處置、轉移、相關的權利或所
    有權；(c)在收取財產時明知財產得自按本款(a)項確定的犯
    罪或參與此種犯罪的行為而獲取、佔有或使用該財產。（Ea
    ch Party shall adopt such measures as may be necessa
    ry to establish as criminal offences under its domes
    tic law, when committed intentionally: (b) (i) The c
    onversion or transfer of property, knowing thatsuch 
    property is derived from any offence or offences est
    ablished in accordance with subparagraph (a) ofthis 
    paragraph, or from an act of participation in such o
    ffence or offences, for the purpose of concealing or
     disguising the illicit origin of the propertyor of 
    assisting any person who is involved in the commissi
    on of such an offence or offences to evade thelegal 
    consequences of his actions; (ii) The concealment or
     disguise of the true nature, source, location, disp
    osition, movement, rights with respect to, orownersh
    ip of property, knowing that such property isderived
     from an offence or offences established in accordan
    ce with subparagraph (a) of this paragraph orfrom an
     act of participation in such an offence or offences
    ; (c) Subject to its constitutional principles and t
    he basic concepts of its legal system: (i)Theacquisi
    tion, possession or use of property, knowing,at the 
    time of receipt, that such property was derived from
     an offence or offences established in accordance wi
    th subparagraph (a) of this paragraph or froman act 
    of participation in such offence or offences.）」巴
    勒摩公約（全名為聯合國打擊跨國有組織犯罪公約，即Unit
    ed Nations Convention against Transnational Organize
    d Crime）第6條第1項a款、b款規定：「各締約國均應依照
    其本國法律基本原則採取必要的立法及其他措施，將下列故
    意行為規定為刑事犯罪：(a)一、明知財產為犯罪所得，為
    隱瞞或掩飾該財產的非法來源，或為協助任何參與實施上游
    犯罪者逃避其行為的法律後果而轉換或轉讓財產；二、明知
    財產為犯罪所得而隱瞞或掩飾該財產的真實性質、來源、所
    在地、處置、轉移、所有權或有關的權利；(b)一、在得到
    財產時，明知其為犯罪所得而仍獲取、佔有或使用。（Each
     State Party shall adopt, in accordance with fundame
    ntal principles of its domestic law, such legislativ
    e and other measures as may be necessary to establis
    h as criminal offences, when committedintentionally:
     (a)(i) The conversion or transfer ofproperty, knowi
    ng that such property is the proceedsof crime, for t
    he purpose of concealing or disguising the illicit o
    rigin of the property or of helping any person who i
    s involved in the commission of the predicate offenc
    e to evade the legal consequences ofhis or her actio
    n; (ii) The concealment or disguiseof the true natur
    e, source, location, disposition, movement or owners
    hip of or rights with respect to property, knowing t
    hat such property is the proceeds of crime; (b) Subj
    ect to the basic concepts of its legal system: (i) T
    he acquisition, possession or use of property, knowi
    ng, at the time of receipt, that such property is th
    e proceeds of crime.）」可知前開國際公約既強調行為人
    須明知系爭財產係源自犯罪或特定犯罪，且來源犯罪或特定
    犯罪須已發生，依目的性解釋原則，行為人須明知所經手之
    財產係犯罪所得，且該特定犯罪之犯罪所得已存在，始得論
    以洗錢罪。
  ㈣綜上，洗錢防制法第14條第1項之洗錢罪，旨在防止特定犯罪
    不法所得之資金或財產，藉由洗錢行為轉換成為合法來源之
    資金或財產，切斷資金與當初犯罪行為之關聯性，隱匿犯罪
    行為或該資金不法來源或本質，使偵查機關無法藉由資金之
    流向追查犯罪者，是行為人主觀上須明知所欲掩飾、隱匿之
    不法所得係源於特定犯罪，且該特定犯罪及其犯罪所得已存
    在，而行為人客觀上有積極為掩飾、隱匿該特定犯罪所得之
    行為，始屬洗錢罪所欲處罰之範疇。故本件被告提供帳戶金
    融卡及密碼予他人使用之際，其詐騙成員並未開始實行詐欺
    被害人之行為，被告即便對詐欺行為之遂行有所預見且不違
    背其本意，而具有幫助詐欺之未必故意，然被告主觀上難認
    具有為避免追訴、處罰而掩飾或隱匿其犯罪所得使其來源形
    式上合法化之犯罪意思（不論直接或未必故意），客觀上提
    供帳戶金融卡及密碼之行為，亦非正犯遂行詐欺犯行取得不
    法款項後，透過被告所提供之帳戶加以掩飾或隱匿來源、去
    向，自非洗錢防制法第2 條所稱之洗錢行為。
七、是本件被告提供其個人帳戶予詐欺者時，該詐欺者尚未對告
    訴人進行詐騙，告訴人亦尚未交付款項予詐欺集團成員，則
    該特定犯罪行為既未實行，其犯罪所得亦未存在，況本件僅
    足證明被告有容任他人以上開帳戶作為詐欺取財所用之不確
    定故意，並無證據證明被告明知上開帳戶內之財產係詐欺取
    財之犯罪所得，自無從對被告論以洗錢罪責。故原審以此部
    分如成立犯罪，因與前開有罪部分有想像競合犯之裁判上一
    罪關係，爰不另為無罪之諭知乙節，經核並無違誤。
八、綜上，檢察官上訴主張被告成立洗錢防制法第14條第1項之
    洗錢罪，要非可採，業據本院說明如前，是其上訴為無理由
    ，應予駁回。
據上論斷，應依刑事訴訟法第368條，判決如主文。
本案經檢察官翁珮嫻到庭執行職務。
中　　華　　民　　國　 109　　年　　4 　　月　　23　　日
                  刑事第二十五庭審判長法　官  宋松璟
                                      法　官  文家倩 
                                      法　官  黃翰義
以上正本證明與原本無異。
幫助詐欺取財罪部分不得上訴。
洗錢防制法部分，檢察官對本院維持原審判決不另為無罪諭知部
分，如不服本判決，應於收受送達後20日向本院提出上訴書狀，
惟須受刑事妥速審判法第9條限制。其未敘述上訴之理由者，並
得於提起上訴後20日內向本院補提理由書(均須按他造當事人之
人數附繕本)「切勿逕送上級法院」。
刑事妥速審判法第9條：
除前條情形外，第二審法院維持第一審所為無罪判決，提起上訴
之理由，以下列事項為限：
一、判決所適用之法令牴觸憲法。
二、判決違背司法院解釋。
三、判決違背判例。
刑事訴訟法第 377 條至第 379 條、第 393 條第 1 款之規定，
於前項案件之審理，不適用之。
                                      書記官  賴尚君
中　　華　　民　　國　　109 　年　　4 　　月　　27　　日
附錄：本案論罪科刑法條全文　
中華民國刑法第339條
意圖為自己或第三人不法之所有，以詐術使人將本人或第三人之
物交付者，處5 年以下有期徒刑、拘役或科或併科50萬元以下罰
金。
以前項方法得財產上不法之利益或使第三人得之者，亦同。
前二項之未遂犯罰之。